## Discussão {-}

O diagnóstico de pressão ambiental mostrou que o bioma Pampa contém uma porção elevada das bacias hidrográficas de 3^a^ ordem com níveis intermediários a altos de pressão: em torno de 38% das bacias, dependendo do cenário, sofre pressão ambiental relativamente intensa por pelo menos um indicador. Mesmo com a variação dessa proporção entre as subunidades regionais, a maioria das fisionomias campestres é composta apenas por bacias que apresentam pressão ambiental relativamente intensa por pelo menos um indicador, enfraquecendo a possibilidade de servirem como referência para conservação ou restauração dos campos. Apenas duas das 12 subunidades ainda abrigam bacias de referência, as quais representam menos de 1% do número de bacias (e da área de bacias de 3^a^ ordem) em cada fisionomia campestre (Tabela \@ref(tab:baciasresults)).

A comparação entre as cinco configurações de pesos não resultou em diagnósticos com diferenças notáveis quanto a condição de pressão das fisionomias campestres (com exceção do cenário 5; Figura A6), implicando em baixa sensibilidade dos resultados à atribuição de pesos dos fatores. Mudar a importância relativa de um indicador, entretanto, pode mudar a identificação das bacias em condição intermediária, especialmente aquelas que não apresentam um único indicador de pressão predominante, fragilizando o processo de destinação do investimento para conservação. Agricultura, espelhos d'água e densidade da rede viária foram os direcionadores de pressão nos três sistemas ecológicos mais pressionados: Campo com Espinilho, Floresta Estacional e Campo com barba-de-bode, mas o gradiente de pressão ambiental como um todo foi determinado principalmente pela presença da agricultura, cuja grande magnitude fez com que as bacias menos pressionadas tendessem a ser aquelas localizadas nas fisionomias com menor vocação para atividades agrícolas.

A riqueza taxonômica foi mais fortemente relacionada com agricultura, uma relação com resultados que, como neste trabalho, tipicamente indicam efeitos negativos sobre a ictiofauna [@Roth1996, @Sala2000a, @Allan2004a], mas que também pode apresentar efeitos positivos sobre a riqueza de peixes [@Harding1998]. A remoção da cobertura vegetal ripária e o aumento da entrada de nutrientes oriunda dos resíduos agrícolas e urbanos causam alterações no ambiente, como o aparecimento de macrófitas [@Burrell2014], e cria condições para que espécies nativas tipicamente encontradas em rios maiores e espécies mais tolerantes a qualidade, temperatura e modificações na estrutura do habitat ocupem esses ambientes [@Scott2001, @Dala-Corte2016]. O que parece ser um efeito positivo de aumento da riqueza em primeira instância, pode resultar em subsequente diminuição no número de espécies causado pelo desaparecimento das espécies mais sensíveis a essas novas condições !!!!(Daga et al. 2012)!!!!!. A agricultura e os espelhos d'água também estiveram relacionados com a composição taxonômica, evidenciando que espécies mais tolerantes, como _Synbranchus marmoratus_ e _Characidium zebra_ estão positivamente relacionadas com a presença de espelhos d'água, diferentemente de _Characidim pterostictum_, geralmente encontrada em arroios e rios com correnteza, fundo rochoso e águas claras [@Buckup1997], no extremo oposto deste gradiente. 
Embora os outros indicadores de pressão não tenham sido relacionados com as características da ictiofauna, o aumento da área urbanizada pode promover diferenças na composição e estrutura das assembleias de peixe, onde apenas as espécies tolerantes e não-nativas tendem a ocorrer [@Daga2012a]. Além da fragmentação promovida pelo barramento da água, os espelhos d'água promovem um novo ambiente tipicamente lêntico [@Clavero2011], que ocupa uma grande área (144.836,220 ha em 2407 reservatórios; @FunacaoCearencedeMeteorologiaeRecursosHidricos-FUNCEME2008a). @Clavero2011 não encontraram diferença na riqueza de espécies em riachos livres ou com reservatórios, mas os riachos diferenciaram-se quanto à composição das espécies: os riachos barrados abrigavam mais espécies invasoras e menos espécies nativas. Os efeitos da agricultura e dos barramentos por reservatórios lentamente eliminam a heterogeneidade natural dos riachos, agindo como reguladores artificiais da vazão [@Poff2007, @Dala-Corte2016]. Nestes locais predominam as espécies cujas características indicam ocuparem e se alimentarem na coluna d'água, em hábitats mais tipicamente com pouca correnteza (espécies com corpo e pedúnculo caudal comprimidos, olhos grandes, posição da boca terminal a superior e cabeça grande).

A necessidade de dados que cobrissem toda a área do bioma Pampa foi um limitante na determinação dos indicadores que seriam usados neste trabalho devido a disponibilidade dos dados. Apesar disso, o conjunto de indicadores utilizados neste trabalho contempla as principais atividades causadoras de pressão nas bacias do bioma Pampa. Uma abordagem alternativa poderia diferenciar pressões causadas por diferentes tipos de culturas agrícolas, de produção mineral ou estradas com diferentes fluxos de veículos, que, somados, comporiam um novo indicador mais complexo (p.ex. @Stein2002a). O uso de abordagens não-lineares, de outros indicadores de pressão (nutrientes, como nitrogênio e fósforo, porcentagem de conversão e presença do gado especificamente na zona ripária), de outras variáveis resposta (grau de tolerância das espécies @Esselman2011b), ou avaliação multi-escala [@Roth1996, @Saly2009, @Dala-Corte2016] podem ser pontos a serem considerados para compreender e caracterizar melhor as relações entre as alterações antropogênicas em bacias hidrográficas e seus efeitos sobre biodiversidade, de forma melhor sustentar medidas de conservação ou restauração.

A ausência de relação entre o índice global de pressão ambiental e os descritores da comunidade de peixes, assim como entre a riqueza funcional e os indicadores de pressão mostraram que nem sempre as relações entre a biodiverisdade e os fatores de pressão são lineares e diretas. Ainda assim, podemos inferir um padrão de diminuição da riqueza funcional com o aumento da pressão em todos os cenários, determinado especialmente pela agricultura e pela densidade de gado (Figura \@ref(fig:RiqFuncCen)). @Herbst2012, utilizando diferentes abordagens para medir o efeito do pastoreio, encontraram uma relação de diminuição da riqueza de invertebrados aquáticos em riachos com o aumento nos níveis dessa atividade. O efeito da agricultura sobre a riqueza de espécies de peixe é variável, dependente de escala e pode ser dar por diferentes mecanismos.

O fato de a composição taxonômica dos peixes estar mais relacionada com as bacias onde estão localizadas do que com os indicadores de pressão mostra que há a um efeito importante de fatores biogeográficos históricos na formação do pool de espécies de diferentes bacias, aparentemente maior do que efeitos associados aos fatores de pressão ambiental. Logo, a complexidade geográfica do bioma Pampa é um fator importante a ser considerado e não surpreende que possa determinar, por si só, grande parte da variação da comunidade aquática, pois tal heterogeneidade determina barreiras geográficas e filtros ambientais não-antrópogênicos para a distribuição das espécies. 

As variáveis fisiográficas e os usos antrópicos raramente têm efeitos isolados sobre o habitat e sobre a biota, mas produzem efeitos sinérgicos e cumulativos tanto no entorno dos ambientes aquáticos quanto em seus interiores, podendo interagir entre si. A baixa variação explicada pelos indicadores de pressão individuais, ainda que estatisticamente significativos, indica baixa sensibilidade das variáveis resposta deste estudo às influências antropogênicas em uma área tão ampla. Existem diversos fatores que influenciam as características das comunidades locais: histórico de distúrbios dos locais, variações de escala espacial mais restrita entre locais (em função da declividade, posição na rede de drenagem) (p.ex @Dala-Corte2016a). 
<!-- %ver se já não tem artigo publicado -->
O fator biogeográfico regional foi mais importante que os fatores de pressão na relação com a composição taxonômica. Além disso, há um descompasso entre a data das coletas e as informações de uso do solo, que pode ser responsável por uma subestimativa da proporção de agricultura e áreas urbanas nas bacias. 

### Implicações para gestão: conservação e recuperação {-#Implicações-para-gestão:-conservação-e-recuperação}

O diagnóstico de pressão ambiental do bioma Pampa e a identificação das bacias de referência mostram o quanto a influência humana está disseminada em todas as fisionomias campestres. Isso nos indica que esforços de conservação devem ser focados no gerenciamento das atividades antrópicas, especialmente na desaceleração das conversões da cobertura do solo para agricultura, espelhos d'água e áreas urbanas. Embora não contemple uma lista completa das ameaças existentes para o bioma Pampa e seus riachos, este trabalho oferece uma importante base para entender como estas pressões se distribuem e para onde os esforços para conservação e gerenciamento da biodiversidade podem ser direcionados. A visualização das bacias segundo um gradiente de pressão resultante deste trabalho dispõe uma forma intuitiva de descrever a intensidade de pressão nas bacias, facilitando comparações entre condições posicionadas em um _continuum_. Isolar os sítios das pressões antrópicas é muito pouco factível e, assim, a melhoria das condições dos ambientes aquáticos depende de melhores práticas de gestão e melhorias na configuração e gerenciamento da paisagem. Isso demanda que haja planejamento e gestão regionalizada por órgãos gestores do ambiente, e que este oriente a gestão e o manejo ao nível de propriedades rurais e de pequenas unidades hidrográficas, que são as escalas geográficas em que a prática do manejo e da restauração podem ser efetivadas.

Para que as ações de gerenciamento e restauração sejam efetivas, deve-se diagnosticar a origem e/ou causa das ameaças além de mapeá-las, o que requer um entendimento mais profundo dos mecanismos através dos quais o uso da terra impacta os ecossistemas aquáticos. Diversos estudos tem sido publicados nesse sentido [@Allan2004a, @Ripley2005a, @Daniel2015, @Dala-Corte2016], mas pouco (ou superficialmente) são incorporados nos estudos para determinação de bacias de referência e áreas prioritárias para conservação. 

As ações para conservação e a escolha de seus alvos dependem da intensidade da influência humana nas bacias. Quando o grau de pressão ambiental é elevado (Figura \@ref(fig:ImplicPior)),
as ações são limitadas pela proporção de áreas alvo para conservação disponíveis. O planejamento pode abordar restauração dos ecossistemas, conectividade dos fragmentos remanescentes e reintrodução das espécies (ou controle populacional, quando o aumento da população torna-se um problema originado pelo aumento do impacto; p. ex: espécies invasoras). Onde o grau de pressão é relativamente mais baixo (Figura \@ref(fig:ImplicRef)), nas bacias de referência, por exemplo, uma grande variedade de ações e alvos de conservação pode ser possível, podendo incluir a criação e o gerenciamento de áreas com uso humano limitado (ou seja, áreas protegidas) ou conscientização junto as comunidades humanas locais. Bacias hidrográficas com níveis intermediários de influência humana (Figura \@ref(fig:ImplicInterm)) são passíveis de estratégias mistas de conservação e restauração, que são mais eficientes quando planejadas em escala regional ou de paisagem [@Noss1983]. Nessas áreas, frequentemente um fator predomina sobre os outros e, assim, as medidas de conservação poderiam ser planejadas no sentido destes usos.

```{r ImplicPior, fig.cap="Proporção da área de bacias hidrográficas de 3$^a$ ordem mais pressionadas (índice global maior que 0,6) nas fisionomias campestres.", out.width = '70%', fig.align = 'center'}
```

```{r ImplicRef, fig.cap = "Proporção da área de bacias hidrográficas de 3$^a$ ordem de referência nas fisionomias campestres.", out.width = '70%', fig.align = 'center'}
```

```{r ImplicInterm, fig.cap = "Proporção da área de bacias hidrográficas de 3$^a$ ordem com grau de pressão intermediária (índice global entre 0,4 e 0,6) nas fisionomias campestres.",out.width = '70%', fig.align = 'center'}
```

```{r MapaCompl, fig.cap = "Bacias hidrográficas de 3$^a$ ordem classificadas conforme grau de pressão no bioma Pampa. ", out.width = '70%', fig.align = 'center'}
```
